【裁判字號】    92,交聲,11
【裁判日期】    920618
【裁判案由】    違反道路交通管理處罰條例聲明異議
【裁判全文】
臺灣花蓮地方法院交通事件裁定                     九十二年度交聲字第一一號
    原處分機關  交通部公路總局臺北區監理所花蓮監理站
    異  議  人  乙○○
    即受處分人
    輔  佐  人  甲○○
右列受處分人因違反道路交通管理處罰條例案件，對於交通部公路局台北區監理所花
蓮監理站中華民國九十二年三月四日所為之處分（原處分案號：花監五字第裁四四─
Ｐ00000000號）聲明異議，本院裁定如左：
    主  文
異議駁回。
    理  由
一、原處分以異議人乙○○於民國九十二年二月十七日十一時十五分許，未經核准領
    用牌證，駕駛五輪拼裝車於花蓮縣吉安鄉○○路與慈惠一街口處，為警攔檢掣單
    舉發，原處分機關乃依道路交通管理處罰條例第十二條第一項第二款、同條第二
    項及違反道路交通管理事件統一裁罰標準及處理細則第四十三條、第四十四條之
  規定，於九十二年三月四日裁處異議人罰鍰新臺幣（下同）三千六百元，並沒入
    車輛。
二、異議意旨略以：（一）異議人當日所駕駛之汽車係以農用為目的，平日僅載送農
    藥、肥料、農作物等，其使用零件係根據農用需要，委託汽車工廠組合之「組裝
    車」，而非「拼裝車」，且該汽車係以完整車付款方式購得，並非以購買零件自
    行組裝，自非舉發單位所認定之「拼裝車」。（二）所謂「拼裝車」係指「拼湊
    組裝」之車輛而言，此種車輛未經主管機關核准並領用牌照之前，依道路交通管
    罰條例第十二條第一項第二款之規定，禁止在道路上行駛，查其立法原意，無非
    為保障大眾之交通安全，然究其實質意涵，則係因「拼裝車」在駕駛使用上之安
    全性堪慮，故有予禁止之必要，然車輛是否為「拼裝車」，此為有關設計、製造
    或改裝層面之問題，至於有無來歷憑證能否據以領用牌照，則屬車輛「流通過程
    」是否適法之問題，二者範疇容非相同，且「拼裝車」固均無來歷憑證，但欠缺
    來歷憑證者，則非必均屬「拼裝車」，原舉發單位據以本汽車未經核准領用牌照
    而為「拼裝車」之認定，顯已逾越「拼裝車」之文義可能範圍。（三）道路交通
    管理處罰條例中，雖然對「動力機械」重新定義，但是並未將農村運輸工具納入
    管理之列，在法無明文規定的情形下，監理所裁罰於法無據。（四）交通法規規
    定，非汽車的動力機械未請領臨時通行證上路，可處罰款並禁止行駛，但前臺灣
    省政府農林廳另訂有「臺灣省農耕機管理辦法」，精省後並未廢止，辦法中規定
    農村運輸工具在交通部尚未被納入「道路交通安全規則」中所指的「動力機械」
    前，可依管理辦法行駛道路，即農村運輸工具上路免受道路交通安全規則第八十
    三條之限制，不須比照其動力機械向公路監理機關申請臨時通行證，就可憑行、
    駕照行駛，因此，倘符合臺灣省「農耕機管理辦法要求的「攜帶駕照」，且有農
    村運輸工具臨時使用證、納稅證明，警方即不可開單處罰，並強行沒入該組裝車
    等語。
三、按「汽車有左列情形之一者，處汽車所有人新臺幣三千六百元以上一萬零八百元
    以下罰鍰，並禁止其行駛：……。二、拼裝車輛未經核准領用牌證行駛，或已領
    用牌證而變更原登檢規格、不依原規定用途行駛者。……。前項第二款、第十款
    之車輛並沒入之；……。」道路交通管理處罰條例第十二條第一項第二款、同條
    第二項定有明文。
四、經查，「拼裝車輛」係指以零組件拼裝合成，未依「道路交通安全規則」等法令
    辦理規格審查及檢驗並核准發照之車輛；而民國六十五年間，行政院因考慮農村
    運輸之需要，遂指示由臺灣省政府訂頒「臺灣省農村拼裝運輸工具管理要點」，
    由各縣、市政府農政單位核發三輪及四輪拼裝車輛臨時使用證並加以列管，惟以
    後並不再發證，該要點第四條規定：農村拼裝運輸工具由各縣政府依汽缸排氣量
    ( 三輪：不得超過四五○立方公分。四輪：不得超過九○○立方公分。) 、載重
    量(三輪：不得超過六○○公斤。四輪：不得超過三○○○公斤。)、車廂全長（
    三輪：車廂不得超過一八○公分。四輪：車廂不得超過四七○公分。）、車身全
    寬 (三輪：不得超過一二五公分。四輪：不得超過一九○公分。) 等項目規定登
    檢發給臨時使用證。嗣該要點於七十二年間修訂為「臺灣省拼裝車輛管理及取締
    要點」，復由於精省之故，該要點於八十八年七月一日起停止適用，對於該等車
    輛之管理回歸相關法令，即縣市政府如認為該等車輛於農村仍有需要，依「地方
    制度法」之規定，制定自治法規管理，此有交通部交通事業管理小組九十二年五
    月十四日業管一字第○九二○○九四五二九號函及所附相關資料、法規在卷可按
    。受處分人乙○○於九十二年二月十七日十一時十五分許，未經核准領用牌證，
    駕駛五輪拼裝車於花蓮縣吉安鄉○○路與慈惠一街口處，為警攔檢掣單舉發之事
    實，業據本件舉發之員警許逸敏到庭證稱：受處分人的車子裝的是汽車的引擎，
    從外觀仔細看就可以看到有六個汽缸，正常的農用車應該是鐵牛車的引擎，從聲
    音就可以聽出不一樣，除了引擎以外，車箱也比一般的鐵牛車大，我之前已經有
    用台語告訴過受處分人他的車子是不合法的，也不能開到大馬路上，但受處分人
    仍將車子開到大馬路上，所以我才會取締他等語明確；另證人即花蓮縣吉安鄉公
    所負責辦理包括農耕機登記等業務之技士葉煥松亦到庭結證稱：系爭車輛是屬於
    拼裝車，不是農用曳引機或動力耕耘機等農耕機，亦非農地搬運車等語可參。受
    處分人雖提出農村運輸工具臨時使用證一紙，然該臨時使用證之有效期間僅至七
    十四年六月二十日止，且系爭車輛輪數為五輪、排氣量為六缸 (約六四四三立方
    公分) 、車長為六○六公分、車寬為二一二公分，均與臨時使用證之記載不同，
    亦不符合上開臺灣省農村拼裝運輸工具管理要點或臺灣省拼裝車輛管理及取締要
    點等規定，此有系爭車輛照片四幀及沒入拼裝車輛移送清冊一紙附卷可證，況受
    處分人之輔佐人即受處分人之妻甲○○亦自承：系爭遭舉發之車輛係受處分人於
    七十五年或七十八年的時候買的，因為原來登記的那輛車子太小台，不合使用等
    語，系爭車輛既係由工廠以零組件拼裝合成，且未依「道路交通安全規則」等法
    令辦理規格審查及檢驗並核准發照，即屬拼裝車，縱使系爭車輛非受處分人自行
    拼裝，然該車並不因受處分人購買後即改變其性質，故系爭車輛確實為受處分人
    所有、未經核准領用牌證之拼裝車無訛。雖然農用拼裝車輛早期為臺灣農業提供
    廉價之運輸，然而隨著社會經濟的發展進步，制式之運輸車輛已開始產銷，農用
    拼裝車不論在效率或安全性上皆被制式運輸車輛所取代，況拼裝車輛未經監理機
    關檢驗，又無強制納保之規定，肇事時，常使受害者之權益無法獲得保障，造成
    嚴重之社會問題，因此政府除於六十五年間就經登檢合格之農用拼裝車發給臨時
    使用證後，即未再發照。近年來，政府亦逐步輔導農民將老舊不堪用之拼裝車報
    廢，倘今農民無資力購買合格產銷之制式運輸車輛，亦係政府相關單位，應研擬
    輔導、補助等方案加以解決之問題，萬不得即據此容許農民使用非法之拼裝車輛
    ，否則勢將產生更多之交通問題。是本件揆諸首開法條規定及說明，原處分機關
    據以裁處異議人罰鍰三千六百元並沒入車輛，核無不當，本件異議為無理由，應
    予駁回。
五、據上論結，應依道路交通案件處理辦法第十九條，裁定如主文。
中      華      民      國    九十二    年      六      月     十八     日
                              臺灣花蓮地方法院交通法庭
                                  法  官    蘇  姵  文
右正本證明與原本無異。
如對本裁定不服，應於送達後五日內，向本院提出抗告狀。（應抄附繕本）
                                  法院書記官
中      華      民      國    九十二    年      六      月     十八     日


司法院資訊處製作；財團法人民間司法改革基金會備份。
